【裁判字號】    89,台上,5113
【裁判日期】    890824
【裁判案由】    貪污
【裁判全文】
最高法院刑事判決                              八十九年度台上字第五一一三號
    上  訴  人  甲○○  男
右上訴人因貪污案件，不服台灣高等法院台中分院中華民國八十九年三月二十九日第
二審更審判決（八十八年度上更(一)字第二三四號，起訴案號：台灣苗栗地方法院檢察
署八十七年度偵字第二四三七號），提起上訴，本院判決如左：
    主  文
原判決撤銷，發回台灣高等法院台中分院。
    理  由
本件原判決認定上訴人甲○○係苗栗縣西湖鄉農會供銷部主任（現已退休），負責台
灣省政府糧食局委託代為銷售肥料之業務，為受公務機關委託承辦公務之人。竟意圖
為自己不法之所有，基於概括之犯意，自民國八十六年九月間接任該項業務之時起，
連續多次先將當日代售肥料款所制作之肥料銷售單留存聯先予藏匿後；再虛偽填載低
於當日實際所收金額而登載於職務上所掌之收入傳票，明知前開收入款登載不實，仍
持收入傳票向西湖鄉農會出納繳交並交會計登帳，使不知情之會計登載於其職務上所
掌之西湖鄉農會明細分類帳上，並按旬於填送台灣省政府糧食局苗栗管理處（下稱苗
栗糧管處）之肥料收撥旬報表上短報銷售金額、數量，將前開短報之代售肥料款侵占
入己，累積至八十七年三月二十三日止，合計侵占款項新台幣（下同）二十二萬一千
零八十元。嗣於八十七年三月二十三日，苗栗糧管處派員前往西湖鄉農會查核庫存肥
料數量時，始悉上情，因而撤銷第一審判決，改判仍論處上訴人連續受公務機關委託
承辦公務之人，侵占公有財物罪刑，固非無見。
惟查(一)科刑之判決書所記載之犯罪事實，為論罪科刑適用法律之基礎，故凡於適用法
令有關之重要事項，必須詳加認定，明白記載，始足為適用法律之依據。原判決認定
上訴人自八十六年九月間接任該項業務之時起，連續多次先將當日代售肥料款所制作
之肥料銷售單留存聯先予藏匿後；再虛偽填載低於當日實際所收金額數目逕登載於職
務上所掌之收入傳票，且明知前開收入款登載不實，仍持向西湖鄉農會出納繳交並交
會計登帳，使不知情之會計登載於其職務上所掌之明細分類帳上，並按旬於填送當地
苗栗糧管處之肥料收撥旬報表上短報銷售金額、數量，將前開短報之代售肥料款侵占
入己，認上訴人除犯貪污治罪條例第四條第一項第一款之侵占公有財物罪外，尚犯有
刑法第二百十六條第二百十三條、第二百十六條第二百十四條三罪，但對於各該行使
偽造文書，足以生損害於公眾及他人之法定構成要件，未於事實欄詳加記載，自不足
為適用法律之依據。(二)按前台灣省政府糧食局政風室函稱：「八十七年三月二十三日
苗栗處派課員劉玉娥、徐鳳珠赴該農會清倉，發現肥料庫存確有虧短，虧短肥料之價
款合計二十二萬一千餘元，稽查人員即以該批肥料充為已銷售而未解繳，要求農會在
三日內繳清價款，西湖鄉農會出納即命開出三月二十七日合作金庫支票金額二十二萬
一千零八十元，以歸墊苗栗糧管處，相關之虧短及肥料銷售對象、流向皆未處理」，
證人劉玉娥於偵查中亦證稱：「我們不敢確定農會有舞弊情形，所以就把不足之數目
當作已銷售來處理」等語（詳他卷第十六頁、三十頁反面，第一審卷三十九頁），似
將短缺之肥料，逕行認定為上訴人所侵占。然短缺肥料之原因，不只銷售一途，上開
短缺之肥料如確為上訴人所銷售，並侵占銷售所得之價款，銷售之日期、金額若干，
攸關法律之適用，原審未加查明，遽認上訴人自八十六年九月間接任該項業務之時起
，即陸續加以侵占，自有調查職責未盡及理由不備之違法，本院前次發回意旨，已加
指明，原審仍未加調查說明，自有可議。(三)按刑法第二百十三條之公務員登載不實罪
，以公務員明知為不實而登載於職務上所掌之公文書為要件。查農會為農民自行組織
之法人，其職員不能認係刑法第十條第三項所指之公務員，上訴人雖係受公務機關委
託承辦公務之人，然與依據法令從事公務之人員究屬有別，原判決認定上訴人虛偽填
載低於當日之實際所收之肥料價款於職務上所掌之收入傳票，持交該農會會計登帳，
認犯有刑法第二百十六條、第二百十三條之罪，其適用法則自有不當。又農會職員既
非刑法第十條第三項所指之公務員，則上訴人持上開不實之收入傳票交由會計登帳，
而使不知情之會計將此不實事項，登載於職務上所掌之明細分類帳上，上開行為有無
刑法第二百十四條之適用，亦待研求。上訴人上訴意旨指摘原判決不當，尚非全無理
由，應認仍有撤銷發回更審之原因。
據上論結，應依刑事訴訟法第三百九十七條、第四百零一條，判決如主文。
中      華      民      國    八十九    年      八      月    二十四    日
                              最高法院刑事第十一庭
                                  審判長法官  莊  登  照
                                        法官  洪  明  輝
                                        法官  蔡  清  遊
                                        法官  黃  一  鑫
                                        法官  林  秀  夫
      右正本證明與原本無異
                                              書  記  官
中      華      民      國    八十九    年      九      月      二      日
                                                                        Ｂ


司法院資訊處製作；財團法人民間司法改革基金會備份。
